【裁判字號】    99,台上,1928
【裁判日期】    990401
【裁判案由】    殺人未遂等罪
【裁判全文】
最高法院刑事判決            九十九年度台上字第一九二八號
上  訴  人  台灣高等法院檢察署檢察官
上  訴  人
即  被  告  乙○○
選任辯護人  呂翊丞律師
上列上訴人等因被告殺人未遂等罪案件，不服台灣高等法院中華
民國九十九年一月十二日第二審判決（九十八年度上訴字第四二
四六號，起訴案號：台灣桃園地方法院檢察署九十七年度偵字第
一六六四三、一七七二八號），提起上訴，本院判決如下：
    主  文
原判決關於強制猥褻Ａ女、Ｂ女部分撤銷，發回台灣高等法院。
其他上訴駁回。
    理  由
一發回（即強制猥褻Ａ女、Ｂ女）部分：
本件原判決認定：上訴人即被告乙○○於民國九十六年六月三十
日凌晨三時三十分許，騎乘Ｆ○○－○○○號機車行經桃園縣○
○鄉○○村○○橋旁之產業道路時，見Ａ女（姓名年籍詳卷，警
詢代號○○○○○○○○○）獨自騎乘機車途經上開地點，竟基
於強制猥褻之犯意，先以其所騎乘之上開機車從後方衝撞Ａ女騎
乘之機車，使Ａ女人車倒地，再佯裝救護趨前攙扶而靠近Ａ女後
，旋徒手掐緊Ａ女頸部並摀住Ａ女口鼻，致Ａ女呈現半昏迷狀態
，被告即強行褪去Ａ女衣、褲，以此強暴方式違反Ａ女意願，撫
摸Ａ女身體，再以嘴親吻Ａ女胸部，並以生殖器摩擦Ａ女下體（
但未接合），得逞後即騎乘上開機車離去。又被告於同年八月二
十二日凌晨一時許，騎乘上揭機車行經同縣中壢市○○路附近，
見Ｂ女（姓名年籍詳卷，警詢代號○○○○○○○○○）獨自騎
乘機車經過，即基於強制猥褻及傷害之犯意，先以機車從後擦撞
Ｂ女騎乘之機車，使Ｂ女人車倒地後，再佯裝上前救護而於接近
Ｂ女後，即徒手掐緊Ｂ女頸部，致Ｂ女呈昏迷狀態，再將Ｂ女拖
至○○路附近公園內，強行褪去Ｂ女衣、褲，以此強暴方式違反
Ｂ女意願，撫摸Ｂ女身體，並以生殖器摩擦Ｂ女下體（但未接合
），致Ｂ女受有臉部點狀出血，疑似頸部絞勒窒息、右膝、右足
、右下腹部擦傷、右膝扭傷等傷害，被告得逞後即騎乘上揭機車
離去等情。因而撤銷第一審關於上開部分之判決，改判論處被告
對於女子以強暴而為猥褻之行為（Ａ女部分）罪刑，暨依想像競
合犯從一重改判論處被告對於女子以強暴而為猥褻之行為（Ｂ女
部分）罪刑，固非無見。惟查：證據之取捨及證據之證明力如何
，固由事實審法院依其調查證據所得心證，本其確信自由判斷，
但不得違反經驗法則或論理法則，否則即難認係適法。原判決雖
採Ａ女、Ｂ女之供述，以被告僅用生殖器摩擦渠等下體，但未接
合，而認被告就此部分均僅構成強制猥褻。然原判決復引據內政
部警政署刑事警察局之鑑驗書，以被告Ｙ染色體ＤＮＡ－ＳＴＲ
型別與Ａ女陰道棉棒、Ｂ女陰道棉棒及肛門棉棒之Ｙ染色體ＤＮ
Ａ－ＳＴＲ型別均屬相符，資為所認被告分別強制猥褻Ａ女、Ｂ
女之佐憑（見原判決第六頁第十三至十六行及末二行至次頁第二
行）。但上開檢體既分別採自Ａ女陰道、Ｂ女陰道及肛門內，如
被告之生殖器未進入Ａ女、Ｂ女之陰道及Ｂ女之肛門，何以Ａ女
、Ｂ女陰道及Ｂ女肛門內均會有被告之Ｙ染色體？原判決就此部
分事實證據之判斷，與事理顯然矛盾，乃竟又採為被告猥褻Ａ女
、Ｂ女之論證，自於經驗法則有所違背。又此部分實情為何？既
關涉被告究係強制猥褻或強制性交犯罪事實之認定，為明真相，
并維公平正義，自應進一步詳加究明審斷。原審未根究明白，并
於理由內為必要之論述，遽憑Ａ女、Ｂ女被害當時曾昏迷，致事
後未能就被害經過為完整詳實回憶之陳述，即認被告此部分僅有
強制猥褻之犯行，亦有調查未盡之違誤。檢察官上訴意旨指摘原
判決關於被告強制猥褻Ａ女、Ｂ女部分不當，非無理由，因原判
決上述之違背法令，影響於事實之確定，本院無可據以自為裁判
，應將原判決關於強制猥褻Ａ女、Ｂ女部分撤銷，發回原審法院
更為審判。
二駁回（即強制猥褻Ｃ女、Ｇ女，強制性交Ｄ女、Ｅ女、Ｆ女，
殺人未遂及竊盜）部分：
按刑事訴訟法第三百七十七條規定，上訴於第三審法院，非以判
決違背法令為理由，不得為之。是提起第三審上訴，應以原判決
違背法令為理由，係屬法定要件。如果上訴理由書狀並未依據卷
內訴訟資料，具體指摘原判決不適用何種法則或如何適用不當，
或所指摘原判決違法情事，顯與法律規定得為第三審上訴理由之
違法情形，不相適合時，均應認其上訴為違背法律上之程式，予
以駁回。檢察官上訴意旨略稱：(一)、被告以陰莖在Ｃ女（姓名年
籍詳卷，警詢代號○○○○○○○○○）陰部摩擦之行為，應認
已有性交之故意，縱不能認為既遂，至少亦應成立未遂。至原判
決所謂被告以嘴吻Ｃ女陰部之行為，已屬對女性之口交行為，更
應認為已符合「接合」之性交定義。原判決認被告就Ｃ女部分僅
成立強制猥褻，有適用法則不當之違誤。(二)、原判決依Ｃ女所述
當時情況，以其遭被告施暴行之際，並無可阻止被告之外在情境
存在，被告有充足之時間可對Ｃ女強制性交，然卻僅有猥褻之情
，而謂被告未對Ｃ女為性交行為。然Ｃ女當時陷入昏迷或半昏迷
，對有無可阻止被告之「外在情境」豈能瞭解？被告於第一審受
理羈押聲請之訊問中，供稱不記得有無射精，因那時有機車經過
等語，足見被告於性侵害過程，縱未完成以陰莖進入Ｃ女陰道之
行為，實有可能因剛開始犯案，且係在公共場所，唯恐被路過他
人發現，過於緊張所致，更無法排除其因性技巧不足，或因太緊
張勃起程度不夠之可能性。況依被告於警詢時、偵查中等之陳述
，其犯意顯係任意找女子性侵，至結果有無以性器插入或口交，
實係繫於當時情境之隨機因素，並非被告對特定女子自始即僅有
猥褻之故意。原判決認Ｃ女遭被告施暴之際，並無可阻止被告之
外界情境存在，被告之生殖器可為插入Ｃ女性器官而未為，而僅
有強制猥褻故意，實與被告陳述不符，而有理由矛盾之違法。被
告乙○○上訴意旨略稱：(一)、原判決理由中已說明Ｇ女（姓名年
籍詳卷）於警詢之證述，係被告以外之人於審判外之陳述，因被
告及辯護人爭執其證據能力，依刑事訴訟法第一百五十九條第一
項規定，應認無證據能力。然又採Ｇ女在警詢之陳述，作為被告
有強制猥褻Ｇ女之論據，有判決理由矛盾之違法。(二)、被告在原
審聲請傳喚證人甲○○，以釐清當時被告是否確以膠帶綁住其鼻
子？被告要離去時，甲○○是否用手抓住被告之腳，叫被告不要
跑？及當時甲○○能否呼吸或已否昏迷？何時清醒？等情，以證
明被告無殺害甲○○之犯意。原審未予調查，遽行審結，有調查
未盡之違法。又甲○○在警詢陳稱其有意識後，嘴巴及脖子都纏
滿黑色膠帶，與被告在警詢所供有以黑色膠帶纏繞其嘴巴大致相
符。被告既未以膠帶纏繞甲○○鼻子，可見並無殺害甲○○之犯
意，至甲○○嗣後雖改稱膠帶纏繞之部位包括鼻子在內，與其先
前供述不符，是否受到其他影響，非無可能，原判決未審酌甲○
○在警詢之供述，即遽為不利被告之認定，顯有調查未盡及理由
不備之違法。(三)、原判決以被告歷次犯罪態樣及手法，認Ｇ女當
時既已昏迷，被告有下手猥褻之機會，作為被告有強制猥褻Ｇ女
之依據，但Ｇ女在警詢時已證稱「歹徒當時並未對伊有性侵害」
，在偵查中亦供稱犯嫌除掐她脖子外，沒有對她做什麼或說什麼
等語，果被告當時有對Ｇ女強制猥褻之犯意，何以僅掐其脖子後
即逃逸？足見被告未對Ｇ女為任何猥褻之舉，卷內亦無積極證據
可證被告有對Ｇ女為猥褻之犯行，原審竟以被告在此之前曾犯罪
之態樣，據以推測被告有對Ｇ女為強制猥褻之犯行，有採證及理
由不備等違法。又Ｇ女前胸挫傷瘀血，是否因其所騎機車追撞被
告之機車而倒地受傷所致，亦不無可能，依經驗法則，兩車追撞
受傷之部位自屬身體正面最為可能，Ｇ女前胸挫傷瘀血，應係機
車倒地造成之傷害，原判決認係被告撫摸其胸部之猥褻行為所致
，顯違經驗法則。(四)、被告僅因竊盜案經台灣板橋地方法院判處
有期徒刑七月，緩刑三年確定，及另因竊盜案經台灣桃園地方法
院判處有期徒刑八月確定，嗣入監執行，於九十年四月二十日縮
短刑期假釋出監，刑期期滿日為九十年五月十五日，有台灣桃園
監獄出監證明書可稽。而原判決認定被告有犯罪事實欄所載各該
犯行之時間點，係自九十六年六月三十日起，可見被告並非於刑
之執行完畢後五年內，故意再犯本件有期徒刑以上之刑之罪，應
不構成累犯，自無累犯加重其刑規定之適用。原審未察，遽就被
告所犯各罪論以累犯，並加重其刑，有判決適用法則不當及調查
未盡之違法云云。
惟查：原判決綜合全案證據資料，本於事實審法院職權推理之作
用，認定被告確有分別強制猥褻Ｃ女、Ｇ女，及殺害甲○○而未
得逞，強制性交Ｄ女、Ｅ女、Ｆ女等之犯行。因而撤銷第一審關
於強制猥褻Ｃ女、Ｇ女，及殺害甲○○，強制性交Ｄ女、Ｅ女、
Ｆ女部分之判決，改判仍論處被告對於女子以強暴而為猥褻之行
為二罪，又殺人未遂一罪，又對於女子以強暴而為性交二罪，成
年人故意對於少女以強暴而為性交一罪等罪刑（均累犯，分別處
有期徒刑一年、一年二月、六年二月、三年二月、三年六月、三
年八月），已詳細說明其採證認事之理由。所為論斷，亦俱有卷
證資料可資覆按。且查：(一)、認定事實，適用法律，為事實審法
院之職權。而刑法第十條第五項第二款所謂以性器以外之其他身
體部位或器物使與他人之性器、肛門「接合」之性侵入行為，必
係行為人非基於正當目的，以其性器以外之其他身體部位或器物
，與他人之性器、肛門「接觸結合」者，始得謂之，是茍僅有接
觸而未達結合之程度者，尚難遽認已有接合之性侵入行為，即與
上開規定之性交要件不符。原判決事實欄一之(三)記載被告對Ｃ女
以掐頸、膠帶綑綁嘴巴及手腳等強暴方式，「強吻Ｃ女胸部、下
體」等情。依此認定，被告強吻Ｃ女下體，僅係以嘴部接觸Ｃ女
陰部，既非以其他身體部位或器物進入陰部，即尚未達二者結合
之程度。則原審以被告此部分所為，與性交之構成要件仍屬有間
（如同行為人僅以手撫摸被害人陰部，不能因此即謂有上開「接
合」之性侵入行為），而認僅該當強制猥褻之犯罪構成要件，即
無判決適用法則不當之可言。又上訴第三審，須以法律上之理由
為其法定要件，不包括事實上之理由在內；亦即其上訴必限以指
摘原判決違背法令之法律上理由，不得徒以事實認定之當否或事
實問題之爭執等事實上之理由而為之。檢察官就被告強制猥褻Ｃ
女之其餘上訴意旨，核屬單純之事實上爭執，既非以判決違法為
上訴理由，即不涉原判決違背法令之問題，自不得執為被告對Ｃ
女強制猥褻部分第三審上訴之適法理由。(二)、證據違法，屬於訴
訟程序違背法令，除合於刑事訴訟法第三百七十九條第十款規定
外，依同法第三百七十八條、第三百八十條之規定，須其違背法
令於判決有影響，始得據為第三審上訴之合法理由。而援用某項
證據，固有不當，然除去該項證據，仍應為同一事實之認定者，
即於判決無影響。原判決就被告強制猥褻Ｇ女部分，並非悉以Ｇ
女在警詢之陳述為唯一證據，是即令原判決此部分之論述有被告
上訴意旨指稱之違法，然除去Ｇ女在警詢之陳述外，綜合Ｇ女在
偵查中之陳述、Ｇ女胸部經被告觸摸而受有前胸挫傷瘀血之診斷
證明書，及其餘卷內證據等，既仍應為被告有強制猥褻Ｇ女同一
犯罪事實之認定，即於判決不生影響，亦無此部分認定犯罪事實
不依憑證據等之違法。又當事人聲請調查之證據，必須具有調查
之必要性，若依原判決所為證據上之論斷，足認其證據調查之聲
請，事實審法院縱曾予以調查，亦無從動搖原判決就犯罪事實之
認定者，不得以其未予調查，指判決為違法。原判決已就被告所
辯：伊並無將甲○○之鼻子以膠帶封住，離開時甲○○還抓伊腳
，叫伊不要跑，可見當時甲○○清醒並未達無法呼吸之程度云云
，究如何之不足採信，已依甲○○在第一審之證言、現場監視錄
影翻拍照片，暨其餘卷證資料等，在理由中詳加說明及指駁（見
原判決第九頁第九至二九行、第十頁第九至十行），復就被告聲
請傳喚甲○○一節，敘明此部分事實已臻明瞭，而無再行傳喚必
要（見原判決第十二頁第六至八行），按之上開說明及刑事訴訟
法第一百六十三條之二之規定，自無調查未盡之違法可言。被告
上訴意旨對原審之前揭論斷，究有何違背經驗法則或論理法則等
違法情形，並未依據卷內資料為具體之指摘，徒執陳詞，就原判
決已說明之事項，再漫事指摘，自非適法之第三審上訴理由。再
者，原判決認定被告曾於九十年間因竊盜案件，經台灣桃園地方
法院九十年度易字第二八五四號判處有期徒刑八月確定，並於九
十二年九月十四日執行完畢；理由中並說明「被告有如事實欄所
載之科刑及執行完畢情形，有本院（原審）被告前案紀錄表在卷
足憑，其於刑之執行完畢後五年內，故意再犯本案有期徒刑以上
刑之罪，為累犯，應依法就犯罪事實一(一)(二)(三)(四)(五)(八)(九)部分加重
其刑，並就犯罪事實一(六)部分遞加重其刑，就犯罪事實一(七)部分
先加後減之」，核與卷附「台灣高等法院被告前案紀錄表」所載
被告於九十二年一月十五日入台灣桃園監獄執行上開竊盜罪有期
徒刑八月，同年九月十五日執行完畢出監等情相符（見原審卷第
三六頁反面）。原判決認被告為累犯，並依法加重或遞加重其刑
，即無調查未盡或適用法則不當之違法。被告上訴意旨，故意以
其九十年間服刑出監之前案執行資料，指稱原判決所為累犯之認
事用法不當，即顯非依據卷內資料執為指摘之適法第三審上訴理
由。被告其餘上訴意旨所執各詞，原判決已在理由中逐一論斷綦
詳（見原判決第九頁第六行至次頁第六行、第十頁第十五行至次
頁第十八行），且Ｇ女係機車被撞失去平衡尚未倒地之際，即遭
被告強拉下車並將之壓制地上（見原判決第四頁末三行），則原
判決所為論斷，自均無上訴意旨指稱之違法可言。檢察官就被告
強制猥褻Ｃ女部分，及被告就強制猥褻Ｃ女、Ｇ女，強制性交Ｄ
女、Ｅ女、Ｆ女及殺人未遂部分之上訴，均違背法律上之程式，
應予駁回。末按刑事訴訟法第三百七十六條所列各罪之案件，經
第二審判決者，不得上訴於第三審法院，法有明文。被告竊盜○
○○所有之機車部分，原審認係犯刑法第三百二十條第一項之罪
，核屬刑事訴訟法第三百七十六條第二款之案件。依上開說明，
既經第二審判決，自不得上訴於第三審法院，被告就此部分竟復
提起上訴，顯為法律所不准許，均應予駁回。
據上論結，應依刑事訴訟法第三百九十七條、第四百零一條、第
三百九十五條前段，判決如主文。
中    華    民    國  九十九  年    四    月    一    日
                      最高法院刑事第六庭
                          審判長法官  謝  俊  雄
                                法官  陳  世  雄
                                法官  魏  新  和
                                法官  吳  信  銘
                                法官  徐  文  亮
本件正本證明與原本無異
                                      書  記  官
中    華    民    國  九十九  年    四    月    八    日
                                                     Ｍ

司法院資訊處製作；財團法人民間司法改革基金會備份。
